【裁判字號】    97,聲判,48
【裁判日期】    980219
【裁判案由】    聲請交付審判
【裁判全文】
臺灣臺南地方法院刑事裁定            97年度聲判字第48號
聲  請  人  乙○○
即  告訴人
告訴代理人  莊美貴律師
被      告  甲○○ 男 52歲.
                   國民
上列聲請人因告訴被告涉嫌業務過失致死案件，不服臺灣高等法
院臺南分院檢察署檢察長駁回再議之處分（九十七年上聲議字第
一一五三號），聲請交付審判，本院裁定如下：
    主    文
聲請駁回。
    理    由
一、聲請交付審判意旨略以：被告甲○○係臺南市○○路○段三
    六０號「甲○○婦產科」診所主治醫師（兼負責人）；緣聲
    請人即告訴人乙○○之妻蔡惠娟於民國九十五年十二月八日
    住院於「吳俊賢婦產科」診所待產，經被告以剖腹手術產下
    一名男嬰後，休息二天並接受「婦產科診所」產後打針及吊
    點滴等醫療照護，詎九十五年十二月十一日中午時分，產婦
    蔡惠娟手術後第一次下床時，突感呼吸困難休克，心跳血壓
    不穩定，經診所緊急召請「119」救護車轉送財團法人奇美
    醫院進行救治，產婦至急診室時已無自發性呼吸及脈博，並
    於九十五年十二月十一日下午一時許不治死亡。被告身為產
    婦蔡惠娟之主治醫師，曾於被害人產前為被害人進行多次產
    檢，並為被害人實施剖腹生產手術，卻疏於照料，導致被害
    人死亡，因認被告涉有業務過失致死罪嫌云云，而向臺灣臺
    南地方法院檢察署檢察官提出告訴，經該檢察署檢察官以九
    十七年度偵字第一五四一八號為不起訴處分後，聲請人不服
    ，聲請再議亦經臺灣高等法院臺南分院檢察署檢察長認再議
    為無理由而以九十七年度上聲議字第一一五三號處分駁回再
    議。惟原處分確有違法不當之處，因向本院聲請交付審判。
二、按聲請人不服上級法院檢察署檢察長或檢察總長認再議為無
    理由而駁回之處分者，得於接受處分書後十日內委任律師提
    出理由狀，向該管第一審法院聲請交付審判。法院認為交付
    審判之聲請不合法或無理由者，應駁回之。刑事訴訟法第二
    百五十八條之一、第二百五十八條之三第二項前段，分別定
    有明文。另按新修正刑事訴訟法第二百五十八條之一規定聲
    請人得向法院聲請交付審判，係新增對於「檢察官不起訴或
    緩起訴裁量權」制衡之一種外部監督機制，法院僅就檢察官
    所為不起訴或緩起訴之處分是否正確加以審查，以防止檢察
    機關濫權，依此立法精神，同法第二百五十八條第三項規定
    法院審查聲請交付審判案件時「得為必要之調查」，其調查
    證據之範圍，自應以偵查中曾顯現之證據為限；而同法第二
    百六十條對於不起訴處分已確定或緩起訴處分期滿未經撤銷
    者得再行起訴之規定，其立法理由說明該條所謂不起訴處分
    已確定者，包括「聲請法院交付審判復經駁回者」之情形在
    內，是前述「得為必要之調查」，其調查證據範圍，更應以
    偵查中曾顯現之證據為限，不得就聲請人新提出之證據再為
    調查，亦不得蒐集偵查卷以外之證據，否則，將與刑事訴訟
    法第二百六十條之再行起訴規定，混淆不清，亦將使法院兼
    任檢察官而有回復「糾問制度」之虞；且法院裁定交付審判
    ，即如同檢察官提起公訴使案件進入審判程序，是法院裁定
    交付審判之前提，必須偵查卷內所存證據已符合刑事訴訟法
    第二百五十一條第一項規定：足認被告有犯罪嫌疑，檢察官
    應據以提起公訴之情形，亦即該案件已經跨越起訴門檻，否
    則，縱或法院對於檢察官所認定之基礎事實有不同判斷，但
    如該案件仍須另行蒐證偵查始能判斷應否交付審判者，因交
    付審判審查制度並無如同再議救濟制度得為發回原檢察官續
    行偵查之設計，法院仍應依同法第二百五十八條之三第二項
    前段規定，以聲請無理由裁定駁回，合先敘明。
三、臺灣臺南地方法院檢察署九十七年度偵字第一五四一八號處
    分書係以：本案被害人經檢察官率同法醫師進行解剖後認：
    被害人之死亡原因為肺動脈分枝栓塞；死亡方式為自然死等
    情，業經法務部法醫研究所鑑定屬實，有該所九五醫鑑字第
    二三七八號）在卷可稽。又檢察官檢附本案全數卷宗及被害
    人之相關醫療（奇美醫院及甲○○婦產科）完整病歷、Ｘ光
    片等資料，併送行政院衛生署醫事審議鑑定委員會鑑定後，
    該委員會亦認：綜合病程及屍體解剖結果，本案為一產後合
    併急性肺動脈栓塞之案例，死因為肺動脈栓塞所導致心臟衰
    竭及心因性休克。並以被害人肺動脈栓塞發生率低（約七千
    分之一），而發生栓塞之前幾乎無徵兆，一旦栓塞發生，則
    致死率極高，且被害人臨床顯現之病症，與肺動脈栓塞症狀
    並不類似，無從要求被告據以事前判斷。另以本案病人之死
    亡原因為兩側肺動脈栓塞，死亡率極高，不論醫師有否給予
    醫療上必要之處置，均難予挽回其生命。因而判斷被告之醫
    療行為與被害人之死亡並無因果關係，有該委員會編號00
    00000號鑑定書一份在卷可參，從而，認定被告於本件
    醫療處置行為上並無業務上疏失之處；聲請人所指被告涉及
    業務過失致死犯行，罪嫌尚有不足。復查無其他積極證據足
    認被告確有告訴人所指業務過失致死犯行，故認被告犯罪嫌
    疑不足，應為不起訴處分。臺灣高等法院臺南分院檢察署檢
    察長亦同此見解，而認聲請人再議為無理由，並以九十七年
    度上聲議字第一一五三號處分駁回再議。
四、本件聲請人認臺灣臺南地方法院檢察署檢察官及臺灣高等法
    院臺南分院檢察署前揭不起訴處分及駁回再議處分違法不當
    者，係以：被告身為被害人主治醫師，於產前檢查即可知悉
    被害人有蛋白尿及高血壓之情況，當可判斷被害人有妊娠毒
    血症、妊娠高血壓之徵兆，而妊娠毒血症、妊娠高血壓極易
    於手術後引起肺栓塞，被告於被害人產後，疏未注意；且於
    被害人家屬反應被害人有咳嗽、胸痛、嗜睡、多痰等肺栓塞
    之現象時，並未前來問診，致使未能即時處理，足見被告確
    有過失；另法醫研究所九十六年八月十四日法醫理字第０九
    六０００一六五四號函文中稱：關於肺栓塞之診斷，醫護人
    員可能經由核子醫學肺掃瞄檢查或肺血管攝影檢查而得到正
    確診斷，進而作適當處置，避免死亡發生，足見被害人因肺
    栓塞而死亡之結果本屬可得事先診斷而知，應屬可得避免之
    結果，然被告疏未注意而未於事前診斷得悉，顯有疏失；另
    依被害人於九十五年十二月十一日十二時五十二分所載被害
    人病歷中，顯現被害人口中多痰，足見被害人肺栓塞之情形
    並非九十五年十二月十一日中午突發現象，被告應可於事先
    診斷察覺，因認被告涉有刑法第二百八十四條第二項之業務
    過失致死之罪嫌云云，原處分未能詳加審酌，有所不當，故
    聲請交付審判云云。
五、惟查：
  (一)按妊娠毒血症、妊娠高血壓通常以高血壓、水腫及尿蛋白三
    者為臨床表徵。然被害人僅九十五年十二月一日（懷孕第四
    十週）出現單一次之高血壓（一二四／九九mmHg）記載，此
    後在未給產婦降壓藥之狀況下，住院時及剖腹術中、產後病
    歷之血壓正常，難謂其血壓確有偏高等不正常現象。據此，
    被害人應該未合併有妊娠毒血症或妊娠高血壓。此經醫事審
    議委員會釋明在卷。況本案被害人之死亡原因為肺栓塞，並
    非妊娠毒血症通常導致之腦出血、腎衰竭等重症所致，是聲
    請人執此主張被告未能於產前先行診斷被害人罹有妊娠毒血
    症，且於產後未能盡注意義務，因而導致被害人死亡云云，
    尚難採認。
  (二)按一般判斷肺動脈栓塞最重要之症狀為呼吸困難（dyspnea
    ，法醫研究所翻譯為突發性呼吸不良），在臨床上會觀察到
    產婦呼吸急促、本身會焦躁不安、常會抱怨好像吸不到空氣
    之感覺；而查證病歷，被害人自住院後呼吸次數一直都在每
    分鐘二十次左右，並無呼吸困難之現象，故認被害人於手術
    後，並無肺動脈栓塞之症狀，此經醫事審議委員會說明在案
    。聲請人雖稱產婦有嗜睡、咳嗽、胸痛、多痰等肺栓塞之現
    象時，並指摘被告忽視前開肺栓塞之臨床表徵，未為適當之
    處理。惟：
    1.按一般產後術後之嗜睡多為止痛藥副作用，或再加上術前
      因產痛待產無法適當休息所引起，此據醫事審議委員會說
      明在卷。聲請人雖以被害人係依照預定時間進行剖腹生產
      ，並無待產產痛之現象，指摘醫事審議委員會前開鑑定有
      誤，並認止痛藥不可能使被害人手術後四十八小時仍處於
      昏睡狀態，是被害人之所以嗜睡係因已有肺栓塞之病症，
      導致血氧濃度不足之腦缺氧現象所致云云。惟醫事審議委
      員會前述被害人嗜睡之原因判斷，係認止痛藥副作用或手
      術前缺乏休息二者均有可能，聲請人執此指摘，尚無可採
      。況昏睡並非肺動脈栓塞之症狀，亦經醫事審議委員會敘
      明，從而，尚難以此推認醫事審議委員會前開鑑定有誤。
    2.按咳嗽在一般產婦並不少見，尤其剖腹產後婦女若合併嘔
      吐，當有胃酸或其餘嘔吐物在喉頭剌激，更會導致其咳嗽
      。而依據Harriso's內科學及新近內科學診斷與處置（
      Currentmedi caldiagnos is an dmanagement）兩本內科
      學教科書及其他臨床文獻，咳嗽也未列為肺動脈栓塞之臨
      床症狀。又前開醫事審議委員會鑑定書中雖載咳嗽亦屬動
      脈栓塞臨床表徵之一。然咳嗽之原因非常廣泛，而產婦於
      剖腹產後，極容易因喉頭受到刺激而產生咳嗽之現象一節
      ，已如前述，是咳嗽雖屬肺栓塞之臨床表徵，但因不具特
      異性，而非可資據以判斷是否肺栓塞之病症，是本案被害
      人產後出現之咳嗽現象，並非肺栓塞之特別臨床表徵，無
      從要求被告據此判斷被害人已有肺栓塞之病症。
    3.聲請人所提出之九十六年二月十三日陳情書、九十六年十
      一月七日之告訴狀中，均有敘述被害人產後之過程，然均
      未提及被害人曾有胸痛之跡象或曾為胸痛之表示，而聲請
      人聲請狀中亦承因止痛劑之效力，被害人對於胸痛之反應
      ，應較為不明顯，但被害人家屬所見到是被害人不舒服之
      反應，是綜合以上被害人家屬之先後陳述以觀，告訴人所
      稱被害人於產後有胸痛之臨床表徵云云，實難肯認。故醫
      事審議委員會以被害人並無胸痛為判斷基準之一，並無違
      誤。
    4.聲請人所指被害人出現之口中多痰現象，於學理上稱之為
      泡沫狀痰（foamy sputm），是由肺動脈栓塞導致心臟衰
      竭之症狀無誤，然該現象發生時間為九十五年十二月十一
      日十二時五十三分，此時產婦正因休克急救中，並於七分
      鐘後即同日十三時零分不幸去世，是該徵象之發生與死亡
      之結果，十分緊密，無法據此而回推動脈栓塞發生時間應
      為更早已出現，或術後即已發生。
    5.綜此，聲請人所為前開被告疏未注意，涉有業務過失之指
      訴，尚難採認。
  (三)「按肺動脈栓塞發生後之表現症狀依其發生栓塞之部位及數
    量之不同而有差異，如果血栓直徑較粗則栓塞位置為肺動脈
    主幹或主要分枝（如本案死者解剖所見），則其可導致病人
    猝死；若血栓較細小，但數量多且栓塞發生不為眾多，亦可
    導致病人猝死；以上兩者情況醫護人員均無足夠時間及時正
    確診斷及處置而避免死亡之發生。反之，如果血栓塞直徑較
    細小且數量不多，則栓塞位置通常在中（或末）端肺動脈分
    枝，且影響肺循環百分比不高，則病人呈現之症狀為突發性
    呼吸不良（喘不氣來），胸痛、休克、體溫上升、劇咳…等
    ；醫護人員有可能經由核子醫學肺掃瞄檢查或肺血管攝影檢
    查而得到正確診斷，進而作適當處置，避免死亡發生。」（
    參見法醫研究所九十六年八月十四日法醫理字第０九六００
    ０一六五四號函文）。是依該函文前後文以觀可知，可得藉
    由核子醫學肺掃瞄檢查或肺血管攝影檢查而察覺病患罹有肺
    栓塞之病症者，係指血栓塞直徑較細小且數量不多，栓塞位
    置通常在中（或末）端肺動脈分枝，且影響肺循環百分比不
    高之情形而言；至於本案被害人之狀況為血栓直徑較粗、栓
    塞位置為肺動脈主幹或主要分枝，並非前開可經由檢查察覺
    之狀況，是聲請人據此主張被告本可事前查悉被害人之肺栓
    塞症狀，卻疏未察覺，涉有過失云云，尚難肯認。
  (四)從而，依被害人於生產過程中所出現之臨床徵兆，尚不足以
    認定遵循正確、通常之診斷、檢查程序，可於事前診斷得知
    被害人已有肺栓塞之症狀，尚難認定被告之醫療行為已違反
    業務上之注意義務而應負擔業務過失之責，並導致被害人死
    亡結果之發生。參以承辦本案之臺灣臺南地方法院檢察署檢
    察官將本案相關卷證先後送請法醫研究所、醫事審議委員會
    鑑定後，亦均同此認定。從而，應認聲請意旨所指被告涉有
    業務過失致死罪嫌尚有不足。
六、按本案被害人甫獲麟兒數日，遽爾去世，天人永別，被害人
    與聲請人之情境，即令旁人亦同覺惋惜感嘆。惟被告是否涉
    有業務過失致死罪嫌，仍需依據法律、憑藉證據為妥適之認
    定。而本件檢察機關依據上開事證，認為被告業務過失致死
    之罪嫌不能證明，因之為不起訴處分及駁回再議聲請，於事
    實調查程序及相關事證之評價，於法均無不合。聲請人聲請
    交付審判為無理由，爰依刑事訴訟法第二百五十八條之三第
    二項前段規定，裁定如主文。
中    華    民    國    98    年    2     月    19    日
                   刑事第十二庭   審判長法  官  卓穎毓
                                        法  官  莊玉熙
                                        法  官  魏玉英
以上正本證明與原本無異。
本件不得抗告。
                                        書記官  曾盈靜
中    華    民    國    98    年    2     月    20    日


司法院資訊處製作；財團法人民間司法改革基金會備份。
